---
# Só mude aqui!!!!
author: "Regina Graziela Cassemiro de Almeida"
title: "Relatório 4 - Comparativo entre as funções da Base R com as funções da família de pacotes Tidyverse."
bibliography: referencias.bib
# A partir daqui nao faca alteracoes!!!!!
link-citations: true
csl: associacao-brasileira-de-normas-tecnicas-ipea.csl
subtitle: "<a href='https://bendeivide.github.io/courses/epaec/' target='_blank'>Estatística e Probabilidade</a> </br> <a href='https://bendeivide.github.io' target='_blank'>Prof. Ben Dêivide (DEFIM/CAP/UFSJ)</a>"
include-before-body: header.html
date: today
lang: pt-BR
format:
  html:
    toc: true
    number-sections: true
    theme: bootstrap
    #css: styles.css
    code-fold: true
    code-tools: true
execute:
  echo: true
  warning: false
  message: false
---

## 📌 Introdução

O R base disponibiliza um conjunto completo de funções para manipulação de dados. Com o desenvolvimento do ecossistema Tidyverse, surgiram funções alternativas que buscam oferecer uma sintaxe mais uniforme e legível, especialmente para análises encadeadas com o operador pipe (`|>`). O Tidyverse é uma coleção de pacotes para ciência de dados que compartilham uma filosofia de design comum, sendo os principais o `dplyr`, `tidyr`, `ggplot2`, `stringr` e `purrr` [@tidyverse2019].

Este relatório apresenta um comparativo direto entre as funções do R base, estudadas na [Aula 4](https://bendeivide.github.io/slides/lrcd/s04/){target="_blank"} [@scriptaula04], e as funções equivalentes do Tidyverse, apresentadas no [Script da Aula 5](https://bendeivide.github.io/lrcd/2026.1/LRCD2026.1_AULA05.R){target="_blank"} [@scriptaula05].

---

## 🎯 Objetivos

### Objetivo geral

Comparar as funções de manipulação de dados do R base com as funções equivalentes da família de pacotes Tidyverse.

### Objetivos específicos

- Comparar as estruturas de dados `data.frame` e `tibble`
- Comparar funções de filtragem, seleção e criação de variáveis
- Comparar funções de agrupamento e resumo estatístico
- Comparar abordagens de iteração entre Base R e `purrr`
- Identificar vantagens e limitações de cada abordagem

---

## 📚 Fundamentação Teórica

### Estruturas de dados

O R base utiliza o `data.frame` como principal estrutura tabular. O Tidyverse introduz o `tibble`, que é uma versão moderna do `data.frame` com impressão mais legível e comportamento mais previsível [@tidyverse2019].

```{r}
library(tidyverse)

# Base R: data.frame
df_base <- data.frame(
  aluno = c("Ana", "Bruno", "Carlos"),
  nota  = c(7.5, 8.0, 6.5)
)

# Tidyverse: tibble
df_tidy <- tibble(
  aluno = c("Ana", "Bruno", "Carlos"),
  nota  = c(7.5, 8.0, 6.5)
)

df_base
df_tidy
```

### Visualização da estrutura

| Base R | Tidyverse | Descrição |
|--------|-----------|-----------|
| `str()` | `glimpse()` | Exibe a estrutura do objeto |
| `summary()` | `summarise()` | Resume os dados |
| `head()` | `slice_head()` | Primeiras linhas |

### Filtragem de linhas

O R base utiliza indexação ou a função `subset()`. O Tidyverse utiliza `filter()`, que aceita múltiplas condições de forma mais legível:

```{r}
# Dados de exemplo
set.seed(123)
vendas <- tibble(
  produto       = sample(c("Notebook", "Mouse", "Teclado"), 20, replace = TRUE),
  quantidade    = sample(1:10, 20, replace = TRUE),
  preco         = round(runif(20, 50, 2000), 2),
  estado        = sample(c("SP", "MG", "RJ"), 20, replace = TRUE)
)
vendas$valor_total <- vendas$quantidade * vendas$preco
```

```{r}
# Base R: subset()
subset(vendas, valor_total > 5000)

# Tidyverse: filter()
vendas |> filter(valor_total > 5000)
```

### Seleção de colunas

```{r}
# Base R: indexação por colchetes
vendas[, c("produto", "valor_total")]

# Tidyverse: select()
vendas |> select(produto, valor_total)
```

O `select()` do Tidyverse oferece funções auxiliares como `starts_with()`, `ends_with()` e `contains()` para seleção por padrão de nome, o que não está disponível de forma nativa no R base.

### Criação e modificação de variáveis

```{r}
# Base R: atribuição direta
vendas$imposto <- vendas$valor_total * 0.18

# Tidyverse: mutate()
vendas |> mutate(imposto = valor_total * 0.18)
```

O `mutate()` permite criar múltiplas colunas em uma única chamada e usar colunas recém-criadas dentro da mesma expressão, o que no R base exigiria múltiplas atribuições separadas.

### Agrupamento e resumo

```{r}
# Base R: tapply()
tapply(vendas$valor_total, vendas$produto, mean)

# Base R: aggregate()
aggregate(valor_total ~ produto, data = vendas, mean)

# Tidyverse: group_by() + summarise()
vendas |>
  group_by(produto) |>
  summarise(
    total_vendas  = n(),
    receita_total = sum(valor_total),
    media_valor   = mean(valor_total),
    desvio_padrao = sd(valor_total)
  )
```

O `group_by()` combinado com `summarise()` permite calcular múltiplas estatísticas por grupo em uma única operação encadeada, retornando sempre um `tibble` organizado.

### Ordenação

```{r}
# Base R: order()
vendas[order(-vendas$valor_total), ]

# Tidyverse: arrange()
vendas |> arrange(desc(valor_total))
```

### Iteração

```{r}
# Base R: sapply()
sapply(vendas[, c("quantidade", "preco", "valor_total")], mean)

# Tidyverse: map_dbl() do pacote purrr
vendas |>
  select(quantidade, preco, valor_total) |>
  map_dbl(mean)
```

O pacote `purrr` oferece variantes tipadas como `map_dbl()`, `map_chr()` e `map_lgl()` que garantem o tipo de retorno, reduzindo erros em pipelines mais complexos.

---

## ⚙️ Metodologia

Os comparativos foram realizados utilizando um conjunto de dados de vendas criado artificialmente com a função `tibble()` e semente `set.seed(123)`. Para cada operação, foram apresentadas as abordagens em R base e em Tidyverse, executadas no RStudio com base nos scripts das Aulas 4 e 5 [@scriptaula04; @scriptaula05].

---

## 🔍 Resultados e Discussão

### 📊 Análise de Dados

#### Tabela comparativa geral

| Operação | Base R | Tidyverse |
|----------|--------|-----------|
| Criar tabela de dados | `data.frame()` | `tibble()` |
| Ver estrutura | `str()` | `glimpse()` |
| Filtrar linhas | `subset()` | `filter()` |
| Selecionar colunas | `df[, cols]` | `select()` |
| Criar variáveis | `df$col <- ...` | `mutate()` |
| Agrupar | `tapply()`, `aggregate()` | `group_by() + summarise()` |
| Ordenar | `order()` | `arrange()` |
| Iterar | `sapply()`, `lapply()` | `map()`, `map_dbl()` |
| Remover NAs | `na.omit()` | `drop_na()` |
| Valores únicos | `unique()` | `distinct()` |
| Contar por grupo | `table()` | `count()` |

#### Aplicação comparativa completa

```{r}
# Resumo por produto - Base R
aggregate(valor_total ~ produto, data = vendas, FUN = function(x)
  c(media = mean(x), desvio = sd(x), total = sum(x)))
```

```{r}
# Resumo por produto - Tidyverse
vendas |>
  group_by(produto) |>
  summarise(
    media  = mean(valor_total),
    desvio = sd(valor_total),
    total  = sum(valor_total),
    .groups = "drop"
  ) |>
  arrange(desc(total))
```

Os resultados mostram que ambas as abordagens produzem as mesmas informações. A diferença principal está na legibilidade: o código Tidyverse é mais fácil de ler e manter, especialmente quando há múltiplas operações encadeadas. O R base, por outro lado, não requer instalação de pacotes adicionais e tende a ser mais eficiente em conjuntos de dados menores.

---

## 🧠 Considerações finais

O R base e o Tidyverse não são abordagens excludentes. O R base oferece estabilidade, menor dependência de pacotes externos e maior controle sobre as operações. O Tidyverse oferece uma sintaxe mais padronizada e expressiva, especialmente útil em análises exploratórias e pipelines complexos.

O conhecimento de ambas as abordagens é importante para o cientista de dados, pois permite escolher a ferramenta mais adequada para cada situação.

## Aprenda Quarto

Acesse [Quarto](https://quarto.org/).

## 📖 Referências



