---
# Só mude aqui!!!!
author: "Regina Graziela Cassemiro de Almeida"
title: "Relatório 3 - Pacote Leem"
bibliography: referencias.bib
# A partir daqui nao faca alteracoes!!!!!
link-citations: true
csl: associacao-brasileira-de-normas-tecnicas-ipea.csl
subtitle: "<a href='https://bendeivide.github.io/courses/epaec/' target='_blank'>Estatística e Probabilidade</a> </br> <a href='https://bendeivide.github.io' target='_blank'>Prof. Ben Dêivide (DEFIM/CAP/UFSJ)</a>"
include-before-body: header.html
date: now
date-format: "DD/MM/YYYY, HH:mm"
lang: pt-BR
format:
  html:
    toc: true
    number-sections: true
    theme: bootstrap
    #css: styles.css
    code-fold: true
    code-tools: true
execute:
  echo: true
  warning: false
  message: false
---


## 📌 Introdução

O pacote `leem` (*Learn Statistics with R*) é um pacote desenvolvido pelo Prof. Ben Dêivide (DEFIM/CAP/UFSJ) com o objetivo de facilitar o ensino e a aplicação da estatística descritiva e inferencial no ambiente R. O pacote disponibiliza funções para tabulação de dados, construção de gráficos, cálculo de medidas de posição e dispersão, cálculo de probabilidades e realização de testes de hipóteses, com uma interface acessível para iniciantes [@leem2022].

---

## 🎯 Objetivos

### Objetivo geral

Apresentar as principais funcionalidades do pacote `leem` para análise estatística descritiva no R.

### Objetivos específicos

- Instalar e carregar o pacote `leem`
- Aplicar a função `tabfreq()` para tabulação de dados
- Construir histogramas, ogivas e gráficos de pizza
- Calcular medidas de posição e dispersão
- Utilizar as funções de probabilidade e teste de hipóteses

---

## 📚 Fundamentação Teórica

O pacote `leem` centraliza em um único ambiente as principais ferramentas de estatística descritiva utilizadas em cursos introdutórios. Suas funções seguem uma sintaxe encadeada com o operador pipe (`|>`), tornando o código mais legível e organizado [@Rbasico2022].

As principais funções do pacote são descritas a seguir.

**`library(leem)`** — carrega o pacote no ambiente R. O pacote deve ser instalado previamente com `install.packages("leem")`.

**`leem()`** — abre a interface gráfica interativa do pacote, ainda em desenvolvimento.

**`new_leem()`** — converte um vetor de dados em um objeto da classe `leem`, especificando o tipo de variável:

- `variable = 1`: variável qualitativa
- `variable = 2`: variável quantitativa contínua

**`tabfreq()`** — gera a tabela de distribuição de frequências. O argumento `k` define o número de classes. A tabela inclui frequências absolutas, relativas, acumuladas e percentuais.

**`hist()`** — constrói o histograma a partir de um objeto tabulado. Os principais argumentos são:

- `freq`: tipo de frequência (`"a"` absoluta, `"r"` relativa, `"p"` percentual)
- `bg`: adiciona ou remove o fundo do gráfico
- `barcol`: vetor de cores para as barras
- `xlab`: rótulo do eixo x

**`ogive()`** — constrói a ogiva (curva de frequência acumulada). Os principais argumentos são:

- `bars`: exibe barras de frequência acumulada
- `both`: exibe as duas ogivas (crescente e decrescente)
- `barcol`: cores das barras
- `lpcol`: cor da linha
- `pch`: tipo de ponto

**`insert()`** — insere elementos em um gráfico já construído, como a mediana ou a média. Pode ser encadeado após `ogive()`.

**`piechart()`** — constrói o gráfico de pizza (setores) a partir da tabela de frequências.

**`mpos()`** — calcula as medidas de posição (média, mediana e moda). O argumento `grouped = FALSE` retorna os valores sem agrupamento.

**`variance()`** — calcula a variância dos dados tabulados.

**`sdev()`** — calcula o desvio padrão dos dados tabulados.

**`cv()`** — calcula o coeficiente de variação, expresso em percentual, que indica a variabilidade relativa dos dados em relação à média.

**`P()`** — calcula probabilidades para distribuições de probabilidade. Aceita distribuições normal, binomial, entre outras. O argumento `gui = "tcltk"` abre uma interface gráfica interativa.

**`th()`** — abre a interface interativa para realização de testes de hipóteses.

---

## ⚙️ Metodologia

Os dados utilizados foram gerados artificialmente por meio da função `rnorm()`, que simula 1000 observações de uma distribuição normal com média 100 e desvio padrão 2. A semente `set.seed(10)` foi definida para garantir a reprodutibilidade dos resultados. Os dados foram tabulados em 7 classes e analisados com as funções do pacote `leem`.

---

## 🔍 Resultados e Discussão

### 📊 Análise de Dados

#### Geração e tabulação dos dados

```{r}
library(leem)

set.seed(10)
dados <- rnorm(1000, mean = 100, sd = 2)

tab <- dados |>
  new_leem(variable = 2) |>
  tabfreq(k = 7)

tab
```

#### Histograma

```{r}
tab |>
  hist(
    freq = "p",
    bg = FALSE,
    barcol = heat.colors(7),
    xlab = "Variável X"
  )
```

O histograma com frequência percentual mostra a distribuição dos dados em 7 classes. A distribuição apresenta formato aproximadamente simétrico, compatível com a distribuição normal utilizada na geração dos dados.

#### Ogiva com inserção da mediana

```{r}
tab |>
  ogive(
    bars = TRUE,
    both = TRUE,
    barcol = c("blue", "yellow"),
    lpcol = "red",
    pch = 8
  ) |>
  insert(
    type = "median",
    lcol = "green",
    ptext = 0.15
  )
```

A ogiva exibe as curvas de frequência acumulada crescente e decrescente. A linha verde indica a posição da mediana, que corresponde ao ponto de interseção das duas curvas.

#### Gráfico de pizza

```{r}
tab |>
  piechart()
```

#### Medidas de posição e dispersão

```{r}
# Medidas de posição
tab |> mpos(grouped = FALSE)

# Variância
tab |> variance()

# Desvio padrão
tab |> sdev()

# Coeficiente de variação
tab |> cv()
```

Os resultados mostram que a média e a mediana dos dados gerados são próximas de 100, confirmando a simetria da distribuição. O coeficiente de variação é baixo, indicando pequena variabilidade relativa em torno da média, o que é esperado dado o desvio padrão de 2 utilizado na simulação.

---

## 🧠 Considerações finais

O pacote `leem` centraliza as principais ferramentas de estatística descritiva em um único ambiente, com sintaxe simples e compatível com o operador pipe. As funções de tabulação, gráficos e medidas estatísticas cobrem as necessidades básicas de análises introdutórias. O uso da semente `set.seed()` garante que os resultados sejam reprodutíveis, o que é fundamental em análises científicas.

## Aprenda Quarto

Acesse [Quarto](https://quarto.org/).

## 📖 Referências
