---
# Só mude aqui!!!!
author: "Regina Graziela Cassemiro de Almeida"
title: "Relatório de Aula Prática 01"
bibliography: referencias.bib
# A partir daqui nao faca alteracoes!!!!!
link-citations: true
csl: associacao-brasileira-de-normas-tecnicas-ipea.csl
subtitle: "<a href='https://bendeivide.github.io/courses/epaec/' target='_blank'>Linguagem R na Ciência de Dados </a> </br> <a href='https://bendeivide.github.io' target='_blank'>Prof. Ben Dêivide (DEFIM/CAP/UFSJ)</a>"
include-before-body: header.html
date: now
date-format: "DD/MM/YYYY, HH:mm"
lang: pt-BR
format:
  html:
    toc: true
    number-sections: true
    theme: bootstrap
    #css: styles.css
    code-fold: true
    code-tools: true
execute:
  echo: true
  warning: false
  message: false
---


## 📌 Introdução

A linguagem R é muito utilizada na área de estatística e análise de dados, sendo bastante importante dentro da Ciência de Dados. Com o aumento do uso de dados em diversas áreas, aprender R se tornou essencial para estudantes e profissionais que precisam analisar e interpretar informações.

Nesta aula prática, foi realizada uma introdução à linguagem R com base no curso R Básico 2024. Ao longo das aulas, foi possível conhecer desde os conceitos mais simples, como execução de comandos e criação de variáveis, até noções mais organizadas de estruturas de dados e uso de funções.

O curso apresenta o conteúdo de forma progressiva, começando pelo ambiente de trabalho, passando pela manipulação de dados e chegando até conceitos como funções, estruturas de controle e uso de pacotes. Isso facilita bastante o aprendizado, principalmente para quem está tendo o primeiro contato com programação.

A atividade permitiu entender melhor como o R funciona na prática e como ele pode ser utilizado no ambiente acadêmico para facilitar cálculos, organização de dados e análises.


## 🎯 Objetivos

Aprender os conceitos básicos da linguagem R a partir das aulas do curso R Básico. 

- Objetivos específicos
- Conhecer o ambiente R e o RStudio
- Executar comandos simples
- Criar e manipular variáveis
- Trabalhar com estruturas de dados básicas
- Entender o uso de funções
- Compreender a organização de códigos e scripts

## 📚  Fundamentação Teórica


O R é uma linguagem de programação voltada para análise estatística e manipulação de dados. Durante o curso, foi possível observar que o R funciona de forma baseada em objetos, ou seja, tudo que é criado pode ser armazenado e reutilizado posteriormente.

Inicialmente, são apresentados conceitos básicos, como a utilização do console e a execução de comandos simples. Em seguida, o curso aborda a criação de variáveis, operações matemáticas e organização de arquivos.

Outro ponto importante é o estudo das estruturas de dados, como vetores, matrizes, listas e data frames, que são fundamentais para organizar e analisar informações. Também são utilizadas funções, que permitem automatizar cálculos e facilitar o desenvolvimento dos códigos.

Além disso, são apresentadas estruturas de controle, como condições e repetições, que ajudam na tomada de decisões dentro do programa. O curso também destaca a importância da organização do código, incentivando o uso de boas práticas.

Por fim, é introduzido o uso de pacotes, que ampliam as funcionalidades do R, permitindo realizar análises mais completas. Dessa forma, o conteúdo estudado fornece uma base sólida para o aprendizado da linguagem.

## ⚙️ Metodologia

A prática foi realizada no computador utilizando o RStudio.

Realizados os seguintes procedimentos:

- Abertura do RStudio
- Execução de comandos no console
- Criação de variáveis
- Realização de operações matemáticas
- Manipulação de vetores e dados simples
- Utilização de funções básicas
- Observação dos resultados gerados

## 🔍 Resultados e Discussão

Com base nas aulas do curso, percebe-se que o R vai se tornando mais completo conforme o conteúdo avança, principalmente com o uso de estruturas mais organizadas, funções e pacotes.

Mesmo podendo se tornar mais complexo com o tempo, o R se mostra uma ferramenta muito útil e eficiente para análise de dados. No geral, os resultados foram positivos e contribuíram para um bom entendimento inicial da linguagem.


## 🧠 Considerações finais

O estudo da linguagem R, com base nas 26 aulas do curso R Básico 2024, permitiu compreender seus conceitos fundamentais e suas aplicações na análise de dados.

Ao longo da prática, foi possível observar que o R é uma ferramenta eficiente para realizar cálculos, organizar dados e aplicar conceitos estatísticos de forma simples. Os exemplos trabalhados ajudaram a entender melhor o funcionamento da linguagem na prática.

Como exemplo, foi possível utilizar comandos básicos para criação de variáveis e cálculos:

```{r}
x <- 10
y <- 5
x + y
```

Também foi possível trabalhar com vetores e aplicar funções estatísticas:

```{r}
valores <- c(2, 4, 6, 8, 10)
mean(valores)
```

Esses exemplos mostram como o R facilita a análise de dados mesmo em situações simples.

Os objetivos propostos foram alcançados, pois foi possível compreender o funcionamento básico da linguagem e aplicar comandos na prática.

Como continuidade, é importante realizar mais exercícios e aprofundar o uso de funções e estruturas mais avançadas, para desenvolver maior domínio da linguagem.

## 📖 Referências
BÊNDEVIDE, Ben. Curso de R para Ciência de Dados. Disponível em: https://bendeivide.github.io/courses/rcd/
. Acesso em: 30 mar. 2026.
