---
# Só mude aqui!!!!
author: "Regina Graziela Cassemiro de Almeida"
title: "Relatório 01 - Introdução ao R"
bibliography: referencias.bib
# A partir daqui nao faca alteracoes!!!!!
link-citations: true
csl: associacao-brasileira-de-normas-tecnicas-ipea.csl
subtitle: "<a href='https://bendeivide.github.io/courses/epaec/' target='_blank'>Estatística e Probabilidade</a> </br> <a href='https://bendeivide.github.io' target='_blank'>Prof. Ben Dêivide (DEFIM/CAP/UFSJ)</a>"
include-before-body: header.html
date: now
date-format: "DD/MM/YYYY, HH:mm"
lang: pt-BR
format:
  html:
    toc: true
    number-sections: true
    theme: bootstrap
    #css: styles.css
    code-fold: true
    code-tools: true
execute:
  echo: true
  warning: false
  message: false
---


## 📌 Introdução

O R é uma linguagem de programação gratuita e de código aberto, desenvolvida especialmente para análise estatística e visualização de dados. Surgiu como uma implementação da linguagem S e hoje é amplamente utilizada por pesquisadores, cientistas de dados e engenheiros ao redor do mundo.

Uma das grandes vantagens do R é sua capacidade de realizar desde operações matemáticas simples até análises estatísticas complexas, tudo dentro de um ambiente interativo chamado RStudio. Nele, é possível escrever scripts, visualizar gráficos, gerenciar arquivos e organizar projetos de forma prática.

Nesta prática, foram estudados os fundamentos da linguagem R com base no curso R Básico 2024, explorando os principais conceitos necessários para iniciar o uso da linguagem no contexto acadêmico e científico.

---

## 🎯 Objetivos

### Objetivo geral

Compreender os conceitos fundamentais da linguagem R e do ambiente RStudio para aplicação em análises estatísticas.

### Objetivos específicos

- Conhecer o ambiente RStudio e suas principais funcionalidades
- Aprender a criar e manipular objetos em R
- Utilizar funções básicas da linguagem
- Compreender os tipos de dados existentes no R
- Desenvolver scripts simples para análise de dados

---

## 📚 Fundamentação Teórica

O R trabalha com o conceito de que tudo é um objeto. Um objeto pode ser um número, um vetor, uma matriz, uma lista ou um conjunto de dados (data frame). A criação de objetos é feita pelo operador de atribuição `<-`, como no exemplo:

```{r}
x <- 10
x
```

Os principais tipos de dados no R são:

- **Numérico (numeric):** valores decimais, como `3.14`
- **Inteiro (integer):** números inteiros, como `5L`
- **Caractere (character):** texto, como `"Regina"`
- **Lógico (logical):** valores `TRUE` ou `FALSE`

As funções são chamadas pelo nome seguido de parênteses. Por exemplo, `mean()` calcula a média de um vetor, `sum()` calcula a soma e `length()` retorna o número de elementos.

---

## ⚙️ Metodologia

O estudo foi realizado por meio das videoaulas do curso R Básico 2024, disponíveis no canal do YouTube do Prof. Ben Dêivide. As aulas foram acompanhadas de forma sequencial, praticando os exemplos diretamente no RStudio instalado no computador pessoal.

Os comandos aprendidos foram testados no console e em scripts `.R`, permitindo verificar os resultados em tempo real e fixar o conteúdo estudado.

---

## 🔍 Resultados e Discussão

Durante o estudo, foram praticados os principais comandos da linguagem R. A seguir estão alguns exemplos das operações realizadas:

### 📊 Análise de Dados

```{r}
# Criando um vetor com valores numéricos
valores <- c(5, 10, 15, 20, 25)

# Calculando estatísticas básicas
media <- mean(valores)
desvio <- sd(valores)
soma <- sum(valores)

cat("Média:", media, "\n")
cat("Desvio padrão:", desvio, "\n")
cat("Soma:", soma, "\n")
```

```{r}
# Tipos de objetos no R
nome <- "Regina"
idade <- 21
aprovada <- TRUE

class(nome)
class(idade)
class(aprovada)
```

Os resultados mostram que o R permite trabalhar com diferentes tipos de dados de forma simples e direta. A função `class()` identifica o tipo de cada objeto, o que é fundamental para entender como o R processa as informações.

Observou-se que a linguagem possui uma sintaxe clara e intuitiva, facilitando o aprendizado para iniciantes. As funções básicas como `mean()`, `sum()` e `sd()` são suficientes para realizar as primeiras análises estatísticas.

---

## 🧠 Considerações finais

O estudo dos fundamentos da linguagem R permitiu compreender a estrutura básica da linguagem e do ambiente RStudio. O objetivo da prática foi alcançado, pois foi possível criar objetos, utilizar funções e realizar operações simples de análise de dados.

O aprendizado do R é gradual, mas os conceitos básicos já são suficientes para desenvolver análises iniciais. Ao longo do curso, esses fundamentos serão aprofundados com técnicas mais avançadas de manipulação e visualização de dados.

Como melhoria, sugere-se a prática constante dos comandos aprendidos, criando scripts próprios para fixar o conteúdo e desenvolver fluência na linguagem.

## Aprenda Quarto

Acesse [Quarto](https://quarto.org/).

## 📖 Referências

[Curso R Básico 2024](https://bendeivide.github.io/courses/ear/rbasico2024/){target="_blank"}