---
# Só mude aqui!!!!
author: "Regina Graziela Cassemiro de Almeida"
title: "Relatório 6 - Desenvolvimento de Pacote - converteR"
bibliography: referencias.bib
# A partir daqui nao faca alteracoes!!!!!
link-citations: true
csl: associacao-brasileira-de-normas-tecnicas-ipea.csl
subtitle: "<a href='https://bendeivide.github.io/courses/epaec/' target='_blank'>Estatística e Probabilidade</a> </br> <a href='https://bendeivide.github.io' target='_blank'>Prof. Ben Dêivide (DEFIM/CAP/UFSJ)</a>"
include-before-body: header.html
date: today
lang: pt-BR
format:
  html:
    toc: true
    number-sections: true
    theme: bootstrap
    #css: styles.css
    code-fold: true
    code-tools: true
execute:
  echo: true
  warning: false
  message: false
---


## 📌 Introdução

O desenvolvimento de pacotes é uma das formas mais eficientes de organizar, documentar e compartilhar funções em R. Um pacote permite que um conjunto de funções seja reutilizado em diferentes projetos, com documentação padronizada e controle de versão [@Rbasico2022].

Neste relatório, é descrito o desenvolvimento do pacote `converteR`, criado para realizar conversões de unidades de medida nas categorias de distância, massa, temperatura e volume. O pacote foi desenvolvido com o auxílio do pacote `devtools` e documentado com o padrão Roxygen2. O código-fonte está disponível no repositório: [https://github.com/ReginaCassemiro/converteR](https://github.com/ReginaCassemiro/converteR){target="_blank"}.

---

## 🎯 Objetivos

### Objetivo geral

Desenvolver um pacote R para conversão de unidades de medida, documentando as funções exportadas e disponibilizando o projeto no GitHub.

### Objetivos específicos

- Criar a estrutura do pacote com `devtools`
- Desenvolver e documentar as funções de conversão com Roxygen2
- Preencher o arquivo `DESCRIPTION` com as informações do pacote
- Instalar e testar o pacote localmente
- Enviar o projeto ao GitHub

---

## 📚 Fundamentação Teórica

Um pacote R é composto por uma estrutura de pastas e arquivos padronizada. Os principais componentes são [@Rbasico2022]:

- **`R/`:** pasta onde ficam os arquivos com as funções do pacote
- **`DESCRIPTION`:** arquivo com metadados do pacote (nome, versão, autor, descrição, licença)
- **`NAMESPACE`:** arquivo que controla quais funções são exportadas e importadas
- **`man/`:** pasta gerada automaticamente com a documentação das funções em formato `.Rd`

O pacote `devtools` facilita o desenvolvimento, fornecendo funções como `create()` para criar a estrutura, `document()` para gerar a documentação e `install()` para instalar o pacote localmente [@devtools2022].

A documentação das funções é escrita com o padrão **Roxygen2**, utilizando comentários especiais que começam com `#'`. As principais tags são:

- `@param`: descreve um parâmetro da função
- `@return`: descreve o valor retornado
- `@export`: indica que a função será exportada
- `@examples`: fornece exemplos de uso

---

## ⚙️ Metodologia

### Passo 1 — Criação da estrutura do pacote

O pacote foi criado com a função `devtools::create()`, que gera automaticamente a estrutura de pastas e arquivos necessários:

```{r eval=FALSE}
library(devtools)
devtools::create("converteR")
```

A estrutura gerada foi:

```
converteR/
├── R/
├── DESCRIPTION
├── NAMESPACE
└── converteR.Rproj
```

### Passo 2 — Preenchimento do arquivo DESCRIPTION

O arquivo `DESCRIPTION` foi editado com as informações do pacote:

```
Package: converteR
Title: Conversao de Unidades de Medida
Version: 0.1.0
Authors@R: person("Regina Graziela", "Cassemiro de Almeida",
    email = "cassemiroregina23@gmail.com",
    role = c("aut", "cre"))
Description: Pacote para conversao de unidades de medida,
    incluindo distancia, massa, temperatura e volume.
License: MIT + file LICENSE
Encoding: UTF-8
RoxygenNote: 7.3.3
```

### Passo 3 — Desenvolvimento das funções

As funções foram desenvolvidas no arquivo `R/conversoes.R`, utilizando a documentação Roxygen2. O pacote contém 7 funções de conversão:

| Função | Conversão |
|--------|-----------|
| `km_para_m()` | Quilômetros → Metros |
| `m_para_km()` | Metros → Quilômetros |
| `kg_para_g()` | Quilogramas → Gramas |
| `g_para_kg()` | Gramas → Quilogramas |
| `celsius_para_fahrenheit()` | Celsius → Fahrenheit |
| `fahrenheit_para_celsius()` | Fahrenheit → Celsius |
| `litros_para_ml()` | Litros → Mililitros |

Exemplo da documentação Roxygen2 para a função `km_para_m()`:

```{r eval=FALSE}
#' Converte quilometros para metros
#'
#' @param km Valor em quilometros
#' @return Valor em metros
#' @export
#' @examples
#' km_para_m(5)
km_para_m <- function(km) {
  km * 1000
}
```

### Passo 4 — Geração da documentação

A documentação foi gerada automaticamente com:

```{r eval=FALSE}
devtools::document()
```

Esse comando leu os comentários Roxygen2 e gerou os arquivos `.Rd` na pasta `man/` e atualizou o `NAMESPACE`.

### Passo 5 — Instalação e teste

O pacote foi instalado localmente e testado:

```{r eval=FALSE}
devtools::install()
```

```{r}
library(converteR)

# Testando as funções
km_para_m(5)
m_para_km(5000)
kg_para_g(2)
g_para_kg(2000)
celsius_para_fahrenheit(100)
fahrenheit_para_celsius(212)
litros_para_ml(1.5)
```

### Passo 6 — Envio ao GitHub

O projeto foi enviado ao GitHub com os seguintes comandos no Terminal:

```bash
git init
git add -A
git commit -m "Criando pacote converteR"
git branch -M master
git remote add origin https://github.com/ReginaCassemiro/converteR.git
git push -u origin master
```

O repositório está disponível em:
[https://github.com/ReginaCassemiro/converteR](https://github.com/ReginaCassemiro/converteR){target="_blank"}

---

## 🔍 Resultados e Discussão

```{r}
# Demonstração das funções do pacote converteR
library(converteR)

# Distância
cat("5 km =", km_para_m(5), "metros\n")
cat("5000 m =", m_para_km(5000), "km\n")

# Massa
cat("2 kg =", kg_para_g(2), "gramas\n")
cat("2000 g =", g_para_kg(2000), "kg\n")

# Temperatura
cat("100°C =", celsius_para_fahrenheit(100), "°F\n")
cat("212°F =", fahrenheit_para_celsius(212), "°C\n")

# Volume
cat("1.5 litros =", litros_para_ml(1.5), "ml\n")
```

Os resultados confirmam o funcionamento correto de todas as funções. As conversões estão matematicamente corretas e os resultados são coerentes com os valores esperados.

---

## 🧠 Considerações finais

O desenvolvimento do pacote `converteR` permitiu compreender na prática o processo de criação, documentação e distribuição de pacotes em R. O uso do `devtools` simplificou cada etapa do processo, desde a criação da estrutura até a instalação local.

A documentação com Roxygen2 garante que cada função tenha sua descrição, parâmetros e exemplos de uso registrados de forma padronizada, facilitando o uso por outros usuários.

O pacote está disponível publicamente no GitHub e pode ser instalado diretamente com:

```{r eval=FALSE}
devtools::install_github("ReginaCassemiro/converteR")
```

## Aprenda Quarto

Acesse [Quarto](https://quarto.org/).

## 📖 Referências
