---
# Só mude aqui!!!!
author: "Regina Graziela Cassemiro de Almeida"
title: "Relatório 2 - Manipulando Objetos em R"
bibliography: referencias.bib
# A partir daqui nao faca alteracoes!!!!!
link-citations: true
csl: associacao-brasileira-de-normas-tecnicas-ipea.csl
subtitle: "<a href='https://bendeivide.github.io/courses/epaec/' target='_blank'>Estatística e Probabilidade</a> </br> <a href='https://bendeivide.github.io' target='_blank'>Prof. Ben Dêivide (DEFIM/CAP/UFSJ)</a>"
include-before-body: header.html
date: now
date-format: "DD/MM/YYYY, HH:mm"
lang: pt-BR
format:
  html:
    toc: true
    number-sections: true
    theme: bootstrap
    #css: styles.css
    code-fold: true
    code-tools: true
execute:
  echo: true
  warning: false
  message: false
---

## 📌 Introdução

A linguagem R disponibiliza um conjunto de estruturas de dados e funções nativas que permitem manipular, filtrar e resumir informações de forma eficiente. Entre as estruturas mais utilizadas estão os vetores e os data frames, que formam a base para a maioria das análises estatísticas realizadas no ambiente R [@Rbasico2022].

Neste relatório, são descritas as principais funções de manipulação de objetos apresentadas no [Slide da Aula 4](https://bendeivide.github.io/slides/lrcd/s04/){target="_blank"} e no [Script da Aula 4](https://bendeivide.github.io/lrcd/2026.1/LRCD2026.1_AULA04.R){target="_blank"} [@scriptaula04], abrangendo operações com vetores, data frames, subconjuntos, funções da família `apply` e estruturas de controle de fluxo.

---

## 🎯 Objetivos

### Objetivo geral

Descrever as funções de manipulação de objetos em R apresentadas no Slide e no Script da Aula 4.

### Objetivos específicos

- Descrever a criação e manipulação de vetores e data frames
- Apresentar o funcionamento da função `subset()`
- Descrever as funções da família `apply()`
- Explicar as estruturas de controle de fluxo `for`, `while` e `if`
- Apresentar as funções auxiliares `with()`, `by()`, `within()` e `ave()`

---

## 📚 Fundamentação Teórica

No R, todos os dados são armazenados em objetos. Os dois tipos mais utilizados nesta aula são [@Rbasico2022]:

- **Vetor:** estrutura unidimensional que armazena elementos do mesmo tipo
- **Data frame:** estrutura tabular onde cada coluna pode ter um tipo diferente, semelhante a uma planilha

### Vetores

A função `c()` concatena elementos para formar um vetor. A função `names()` atribui nomes a cada posição do vetor, permitindo indexação por nome além de indexação numérica:

```{r}
notas <- c(7.5, 8.0, 6.5, 9.0, 5.5)
alunos <- c("Ana", "Bruno", "Carlos", "Daniela", "Eduardo")
names(notas) <- alunos
notas
```

A indexação lógica permite selecionar elementos com base em condições:

```{r}
aprovados <- notas >= 7
notas[aprovados]   # aprovados
notas[!aprovados]  # reprovados
```

### Data Frame

A função `data.frame()` cria uma tabela de dados com múltiplas colunas. As funções `str()` e `summary()` fornecem uma visão geral da estrutura e das estatísticas descritivas dos dados:

```{r}
dados <- data.frame(
  aluno = alunos,
  matematica = c(7.5, 8.0, 6.5, 9.0, 5.5),
  estatistica = c(8.0, 7.5, 6.0, 9.5, 6.0),
  programacao = c(7.0, 8.5, 7.0, 9.0, 5.0)
)
str(dados)
summary(dados)
```

### Subconjuntos com `subset()`

A função `subset()` filtra linhas e seleciona colunas de um data frame com base em condições lógicas:

```{r}
# Alunos com nota >= 7 em matemática
subset(dados, matematica >= 7)

# Condição múltipla
subset(dados, matematica >= 7 & estatistica >= 7)
```

### Família `apply()`

As funções da família `apply` aplicam uma função a margens de matrizes ou listas, evitando laços explícitos:

- **`apply()`:** aplica uma função nas linhas (margem 1) ou colunas (margem 2) de uma matriz ou data frame
- **`lapply()`:** aplica uma função a cada elemento de uma lista e retorna uma lista
- **`sapply()`:** semelhante ao `lapply()`, mas simplifica o resultado para vetor ou matriz quando possível

```{r}
# Média por aluno (linhas)
apply(dados[, 2:4], 1, mean)

# Média por disciplina (colunas)
apply(dados[, 2:4], 2, mean)

# sapply simplifica o resultado
sapply(dados[, 2:4], mean)
```

### `ifelse()`

A função `ifelse()` é a versão vetorizada do `if`, aplicando uma condição elemento a elemento:

```{r}
dados$media <- apply(dados[, 2:4], 1, mean)
dados$situacao <- ifelse(dados$media >= 7, "Aprovado", "Reprovado")
dados
```

### Estruturas de controle de fluxo

As estruturas `for`, `while` e `if` controlam a execução do código de forma iterativa e condicional:

- **`if / else`:** executa um bloco de código dependendo de uma condição
- **`for`:** repete um bloco de código para cada elemento de uma sequência
- **`while`:** repete um bloco enquanto uma condição for verdadeira

```{r}
# Classificando alunos com for + if
situacao_manual <- character(nrow(dados))
for (i in 1:nrow(dados)) {
  if (dados$media[i] >= 7) {
    situacao_manual[i] <- "Aprovado"
  } else {
    situacao_manual[i] <- "Reprovado"
  }
}
situacao_manual
```

```{r}
# Simulando crescimento com while
media_simulada <- 5
incremento <- 0.3
iteracoes <- 0
while (media_simulada < 7) {
  media_simulada <- media_simulada + incremento
  iteracoes <- iteracoes + 1
}
cat("Média final:", round(media_simulada, 2), "\n")
cat("Iterações:", iteracoes, "\n")
```

### Funções auxiliares

- **`tapply()`:** aplica uma função a subgrupos definidos por um fator, retornando um vetor ou array
- **`aggregate()`:** calcula estatísticas por grupo e retorna um data frame
- **`with()`:** permite acessar colunas de um data frame sem repetir seu nome
- **`within()`:** semelhante ao `with()`, mas voltado para criação e modificação de variáveis dentro do data frame
- **`ave()`:** calcula uma função por grupo mantendo o resultado no mesmo tamanho do vetor original, útil para comparar cada observação com a média do seu grupo
- **`by()`:** aplica uma função a subconjuntos de um data frame definidos por um fator

---

## ⚙️ Metodologia

As funções descritas foram aplicadas a dois conjuntos de dados: um criado manualmente com notas de alunos fictícios e a base `penguins` do pacote `palmerpenguins`, que contém medidas físicas de 344 pinguins coletados no arquipélago Palmer, na Antártica, entre 2007 e 2009. Os dados foram manipulados diretamente no RStudio, reproduzindo os exemplos do Script da Aula 4 [@scriptaula04].

---

## 🔍 Resultados e Discussão

### 📊 Análise de Dados

#### Aplicação com notas de alunos

```{r}
# Disciplina com maior média
medias <- sapply(dados[, 2:4], mean)
names(which.max(medias))

# Total de aprovados
sum(dados$situacao == "Aprovado")

# Alunos acima da média geral
media_geral <- mean(dados$media)
subset(dados, media > media_geral)
```

#### Aplicação com a base penguins

```{r}
library(palmerpenguins)
dados_p <- na.omit(penguins)

# Média da massa corporal por espécie
tapply(dados_p$body_mass_g, dados_p$species, mean)
```

```{r}
# Média por espécie e sexo
aggregate(body_mass_g ~ species + sex, data = dados_p, mean)
```

```{r}
# Espécie com maior massa média
medias_esp <- tapply(dados_p$body_mass_g, dados_p$species, mean)
names(which.max(medias_esp))
```

```{r}
# Pinguins com massa acima da média da própria espécie
dados_p$acima_media <- with(dados_p,
  body_mass_g > ave(body_mass_g, species, FUN = mean))
table(dados_p$acima_media)
```

A espécie Gentoo apresentou a maior massa corporal média entre as três espécies analisadas. A comparação entre `for` e `apply` mostrou que ambas as abordagens produzem resultados equivalentes, porém as funções da família `apply` são mais concisas. A função `ave()` se mostrou eficiente para comparar cada observação com a média do seu grupo sem necessidade de laços.

---

## 🧠 Considerações finais

As funções apresentadas na Aula 4 cobrem as principais operações de manipulação de dados disponíveis no R base. O uso combinado de `subset()`, `apply()`, `tapply()` e `aggregate()` permite realizar análises descritivas completas de forma direta. As estruturas de controle de fluxo complementam esse conjunto ao permitir automação de tarefas condicionais e iterativas.

## Aprenda Quarto

Acesse [Quarto](https://quarto.org/).

## 📖 Referências
